臺灣桃園地方法院刑事判決
110年度訴字第1410號
公  訴  人  臺灣桃園地方檢察署檢察官 
被      告  楊雨龍



選任辯護人  陳郁仁律師
上列被告因詐欺等案件，經檢察官提起公訴（109年度偵字第333
5號），本院判決如下：
    主  文
丙○○犯三人以上共同詐欺取財罪，處有期徒刑壹年貳月；又犯三
人以上共同詐欺取財罪，共伍罪，均處有期徒刑壹年壹月。應執
行有期徒刑參年。
扣案如附表二編號5所示之物沒收。
    事  實
一、丙○○於民國108年12月中旬某日，見真實姓名、年籍不詳、
    社群軟體臉書暱稱「茹茹」之人於網路上刊登應徵「跑件員
    」之廣告資訊，丙○○遂依該廣告資訊傳送關於自身年籍資料
    與聯絡電話之資訊予真實身分、年籍不詳、通訊軟體Line暱
    稱「ooo168168ooo小憲」之人，後一真實姓名、年籍不詳、
    臉書暱稱「小陳老闆」之人即主動與丙○○聯繫，並告知工作
    內容為：依對方指示至指定超商領取裝有護照之包裹，再依
    對方指示將該護照寄送至大陸地區，每領取、寄送包裹1件
    ，可獲得新臺幣（下同）1,500元之報酬（需自行負擔收取
    包裹及寄送包裹之費用），詎丙○○聽聞上開顯違常情之工作
    內容後，依其智識程度及一般社會生活經驗，應可預見「茹
    茹」、「ooo168168ooo小憲」、「小陳老闆」可能係詐欺集
    團成員，倘依對方指示從事領取、寄送裝有護照包裹之工作
    ，可能就是參與三人以上、以實施詐術為手段而具有持續性
    、牟利性之有結構性犯罪組織，竟為賺取不法報酬，仍基於
    上述事實縱使發生仍不違背其本意之參與犯罪組織、三人以
    上共同詐欺取財之不確定故意，旋即加入「茹茹」、「ooo1
    68168ooo小憲」、「小陳老闆」所屬三人以上組成、以實施
    詐術為手段而具有持續性、牟利性及結構性之詐欺犯罪組織
    集團（下稱本案詐欺集團）。嗣丙○○與「茹茹」、「ooo168
    168ooo小憲」、「小陳老闆」與本案詐欺集團所屬成員，即
    共同意圖為自己不法之所有，基於三人以上共犯詐欺取財之
    犯意聯絡（無積極證據證明丙○○對於本案詐欺集團成員係於
    網際網路遂行詐欺犯罪有所認識，亦無積極證據證明丙○○已
    預見或認識丁○○於受害時為未滿18歲之少年），先由本案詐
    欺集團所屬身分不詳成員，以附表一各編號「詐欺經過」欄
    所示之方法對附表一各編號「告訴人」欄所示之人施用詐術
    ，致附表一各編號「告訴人」欄所示之人陷於錯誤，並依本
    案詐欺集團成員之指示，將其等自身護照寄送至指定之超商
    ，丙○○再依「小陳老闆」之指示，於附表一各編號「領取護
    照包裹時間」欄所示之時間，至附表一各編號「領取護照包
    裹地點」欄所示之超商，領取辛○○、甲○○、己○○、戊○○、丁○○（真實姓名詳卷）、乙○○所寄送之裝有護照之包裹，因而
    詐得前開被害人所有護照共計6本，且本應由丙○○將前開6包
    護照再寄送予位在大陸地區福州市晉安區福新東路晉安商業
    中心7-99店之真實姓名、年籍不詳、綽號「馬春梅」之人收
    受，惟因警員先前已察覺本案詐欺集團之不法行動，乃於10
    9年1月5日下午，事先在桃園市○○區○○路0段000號統一超商
    湯華門市埋伏多時，待丙○○成功領取裝有乙○○中華民國護照
    之包裹後，即上前攔查丙○○，並扣得如附表二編號1至5所示
    之物，復經丙○○同意，於同日下午6時55分許，前往桃園市○
    鎮區○○路000號丙○○住處，再扣得附表二編號6至13所示之物
    ，因而查悉上情。
二、案經辛○○、甲○○、己○○、戊○○、丁○○、乙○○訴由桃園市政府
    警察局平鎮分局報告臺灣桃園地方檢察署檢察官偵查起訴。
    理  由
壹、程序部分
一、按組織犯罪防制條例第12條第1項中段規定：「證人之筆錄
    ，以在檢察官或法官面前作成，並經踐行刑事訴訟法所定訊
    問證人之程序者為限，始得採為證據。」係以立法排除被告
    以外之人於警詢或調查中所為之陳述，得用刑事訴訟法第15
    9條之2、第159條之3及第159條之5之規定，是證人於警詢時
    之陳述，於違反組織犯罪防制條例案件，即絕對不具有證據
    能力，自不得採為判決基礎。上開規定係排除一般證人於警
    詢陳述之證據能力之特別規定，然被告於警詢之陳述，對被
    告本身而言，則不在排除之列（最高法院102年度台上字第2
    653號判決意旨參照）。查證人即告訴人辛○○、甲○○、己○○
    、戊○○、丁○○、乙○○於警詢時之陳述，係被告以外之人於審
    判外之陳述，且非在檢察官及法官面前依法具結，依上揭規
    定，於被告涉及違反組織犯罪防制條例之罪名，絕對不具證
    據能力，不得採為判決基礎，然就被告所涉加重詐欺取財之
    罪名，依組織犯罪防制條例第12條第1項中段規定，則不在
    第1項規定之排除之列，此部分上開證人之警詢陳述，仍具
    有證據能力。
二、按除法律另有規定外，實施刑事訴訟程序之公務員因違背法
    定程序取得之證據，其有無證據能力之認定，應審酌人權保
    障及公共利益之均衡維護；又被告以外之人於審判外之陳述
    ，雖不符合同法第159條之1至第159條之4之規定，但經當事
    人於審判程序同意作為證據，法院審酌該言詞陳述或書面陳
    述作成時之情況，認為適當者，亦得為證據；當事人、代理
    人或辯護人於法院調查證據時，知有第159條第1項不得為證
    據之情形，而未於言詞辯論終結前聲明異議者，視為有前項
    之同意，刑事訴訟法第158條之4、第159條之5分別定有明文
    。本判決下列所引用之各項供述證據，被告丙○○不爭執、辯
    護人同意各該證據之證據能力（見本院訴字卷【下逕稱本院
    卷】第43頁），且公訴人、被告、辯護人均未於本院言詞辯
    論終結前聲明異議（見本院卷第91至105頁），本院審酌此
    等證據資料取得及製作時之情況，尚無違法不當及證明力明
    顯過低之瑕疵，以之作為證據應屬適當；另本判決後述所引
    之各項非供述證據，無證據證明係實施刑事訴訟程序之公務
    員以不法方式所取得，且亦無證據證明係非真實，復均與本
    件待證事實具有關聯性，是依刑事訴訟法第158條之4之反面
    解釋，當有證據能力；又前開供述與非供述證據復經本院於
    審理期日中合法調查，自均得為本案證據使用。
貳、實體部分
一、認定犯罪事實所憑之證據與理由：
　　訊據被告固坦承有於附表一所示時間、地點，領取告訴人辛○○、甲○○、己○○、戊○○、丁○○、乙○○所寄送裝有辛○○等6人
    護照之包裹之事實，惟矢口否認有何參與犯罪組織、三人以
    上共同犯詐欺取財等犯行，辯稱：伊當時在網路上求職，並
    從事依對方指示領取包裹後再將包裹寄送至大陸地區之工作
    。伊知道包裹內容為他人護照，對方一開始就有告知這些護
    照是債務人借錢的抵押物，因為金主在中國，所以要將護照
    寄到大陸地區，但伊不知道這些護照是詐欺所得，也不知道
    聘僱伊之人為詐欺集團成員，更沒有參與犯罪組織、三人以
    上共同犯詐欺取財之犯意云云；辯護人則為被告辯稱：騙取
    護照為108年中旬以後新興之犯罪型態，而我國社會確實存
    在以護照質押借款之習慣，且被告本案每件護照所能領取之
    報酬固約定為1,500元，惟被告尚自行負擔寄送收取包裹費
    用100元、將該包裹再寄送至大陸地區之費用339元，故被告
    實際所能領取之報酬僅1,051元，尚非甚多，是被告實無從
    認識所領取之護照係他人遭騙取得，與本案詐欺集團成員自
    無犯意聯絡與行為分擔可言；又本案縱可見多個臉書或通訊
    軟體暱稱，但不排除係由同一人所扮演，是無從遽認本案有
    三人以上共犯詐欺云云。惟查：
　㈠告訴人辛○○、甲○○、己○○、戊○○、丁○○、乙○○有因如附表一
    所示本案詐欺集團成員所告知之事由，因而將其等所有護照
    寄送至指定超商之事實，除經證人即告訴人辛○○（見偵卷第
    193至196頁）、甲○○（見偵卷第241至244頁）、己○○（見偵
    卷第227至230頁）、戊○○（見偵卷269至272頁）、丁○○（見
    偵卷第291至294頁）、乙○○（見偵卷第189至192頁）於警詢
    時均指訴明確，並有如附表一「證據與出處」所示證據在卷
    可稽，此部分事實，首堪認定。而本案詐欺集團成員化名「
    借錢-金融借貸」、「便宜貸$想借錢找$阿順」、「金錢借
    貸」、「徵各縣市外...兼職工作人員」等各種身分，並以
    貸款抵押或代訂機票等不同名目，要求辛○○等6人將其等護
    照寄出，此與詐欺集團常喬裝各種身分，並巧立各種名目使
    人交付財物之運作型態相符，尤其本案詐欺集團成員若真有
    貸款抵押或代訂機票之真意，何須再指示被告將證人辛○○等
    6人之護照寄往大陸地區，足認本案詐欺集團顯有意詐取護
    照，並施用如附表一各編號所示之詐術，致證人辛○○等6人
    陷於錯誤，因而將其等護照寄出之事實。
　㈡又被告於108年12月中旬某日，見「茹茹」於網路上刊登應徵
    「跑件員」之廣告資訊，被告依該廣告將其自身資訊告以對
    方後，「小陳老闆」即主動與被告聯繫，並告知上揭工作內
    容，被告為賺取報酬乃應允加入，復依「小陳老闆」之指示
    ，於附表一各編號「領取護照包裹時間」欄所示之時間，至
    附表一各編號「領取護照包裹地點」欄所示之超商，領取證
    人辛○○等6人所寄送之前開護照包裹，並欲將前開包裹寄送
    至大陸地區福州市晉安區福新東路晉安商業中心7-99店而由
    「馬春梅」收受等情，為被告於警詢時、偵查中、本院準備
    、審理程序時供承在卷（見偵卷第107至121頁、第131至133
    頁、第145、146頁、本院卷第41、44至49頁、第100至104頁
    ），並有桃園市政府警察局刑事警察大隊數位勘察紀錄（見
    偵卷第153至158頁、第307至309頁）及如附表一「證據與出
    處」欄所示證據存卷可查，復有如附表二編號1至8、10、11
    、13所示之物扣案可憑，此部分事實，亦可認定。
　㈢被告具有三人以上共同詐欺取財之犯行：
　⒈被告依「小陳老闆」之指示，計畫將本案所領取證人辛○○等6
    人之護照，再寄往大陸地區由「馬春梅」收受等情，已如前
    述，佐以被告亦稱：除本案遭查獲之護照外，其之前即曾於
    領取包裹後再寄至大陸，且已領得此部分報酬，而該酬勞係
    單獨寄送一個包裹由其收受等情（見本院卷第101、102頁）
    ，由此可知，縱使無從確認「茹茹」、「ooo168168ooo小憲
    」、「小陳老闆」是否為同一人所扮演，然必也有在大陸地
    區收受被告轉寄之包裹及在臺發放報酬予被告收受等至少二
    人之存在，故客觀上連同被告已有三人參與其中，且被告對
    於另有二人參與本案乙情，亦必然有所認識。辯護人猶辯稱
    本案無從證明有三人以上共同參與其中云云，自屬無據。
　⒉被告於本院準備程序供稱：伊看到「茹茹」於臉書所刊登之
    「銀行代書誠徵跑件員」廣告訊息，就依該廣告加了「ooo1
    68168ooo小憲」的Line，並有傳送自己的履歷與聯絡電話應
    徵工作，後來「小陳老闆」就主動聯絡伊，告知工作內容及
    如何計算報酬，之後伊就開始依「小陳老闆」的指示領取、
    寄送包裹，伊沒有看過「小陳老闆」，都是用FACETIME聯絡
    等語（見本院卷第45至47頁），可見被告與「小陳老闆」僅
    以通訊軟體洽談工作內容，後續並未進行任何面試，而觀諸
    卷附被告當時所傳送自身履歷之通訊軟體訊息（見偵卷第12
    3頁），被告也不過告知其姓名、出生年月日、聯絡手機號
    碼、有駕照、甫退伍、曾從事市場批發、送貨等資訊，除此
    之外，「小陳老闆」對於被告之真實身分、人品、能力即未
    再有任何查證，核與一般公司聘僱徵才多係在公司內部進行
    ，以面對面會談交流之方式對應徵者之人品、談吐、態度、
    應對能力等進行判斷，以決定是否錄取有異，若「小陳老闆
    」係合法公司徵才，衡情應無僅以通訊軟體聯繫、不待相互
    會晤，即率爾決定錄取被告之理，尤其被告必須經手對方所
    稱之「公司貨款抵押物」，又豈會以如此輕率方式聘僱被告
    ，此顯與一般正常工作之應徵流程、方式迥異，被告對於「
    小陳老闆」與其所謂工作是否合法，理應有所起疑。
　⒊再者，以前述「小陳老闆」告知之工作內容，被告僅須依照
    對方之指示領取、寄送包裹，每件包裹即可獲得1,500元之
    報酬，縱如被告、辯護人所述，尚需扣除被告需自行負擔分
    別為100元、339元之收取、寄送包裹費用，被告每件仍可獲
    得1,000餘元之高額報酬，而收取、寄送包裹不須專業技術
    ，而屬極為簡單、輕易之事，可見被告不須付出多大勞力與
    時間，即可獲得與其勞力、時間顯不相當之酬勞，則以被告
    自承案發前曾在加油站打工，時薪以80元計算，又曾任職市
    場送貨員，每天工作10至11小時，月休2天，月薪約3萬5,00
    0元至4萬元等社會經驗（見本院卷第44、45頁），被告理當
    知悉天下並無白吃之午餐，必須付出相當時間、勞力始可能
    獲得相對應之報酬，若工作所能獲取之報酬顯然高於所付出
    之勞力、時間，對此不勞而獲之事，被告當能預見應屬非法
    之工作，則被告對於「小陳老闆」所謂工作是否合法，更應
    有所懷疑。
　⒋又「小陳老闆」與其所屬公司行號若只是要將借款人之護照
    作為借款抵押使用，其大可要求借款人直接將護照寄送至該
    公司行號即可，又何必特別支付被告高薪從事領取包裹再寄
    送之工作，不僅大費周章而僅為取得借款抵押物，更無端增
    加營運成本，實有違常理；尤其「小陳老闆」與其所屬公司
    行號在臺既有人力可以放款予借款人，亦可寄送報酬予被告
    ，更無特別聘僱被告之理，自難想像被告對其所謂工作是否
    合法不會感到絲毫懷疑。
　⒌此外，觀諸扣案由被告所收取包裹之宅配袋照片（見偵卷第8
    1、85、89頁），可見該包裹之收件人欄位，並非記載「小
    陳老闆」或其所屬公司行號之完整名稱，反係記載諸如「凌
    冠數碼」、「捷安數碼」等顯非貸款業者更非一致之名稱，
    此舉無疑係要掩飾該公司行號之真實背景，而從「小陳老闆
    」與其所屬公司行號，並非以常見之轉帳或給予現金之方式
    發放薪資予被告，反係以「寄送薪資包裹予被告收受」之異
    常方式為之，而此方式並無法追溯薪資來源，益徵「小陳老
    闆」或其所屬公司行號不欲他人知其真實背景，倘若「小陳
    老闆」與其所屬公司行號屬正當業者，焉有可能有上述掩人
    耳目舉動，被告對此豈會不多加懷疑。
　⒍是以，被告所謂工作既有前述諸多異常之處，佐以被告自承
    為大學肄業、並有加油站員工、市場送貨員等工作歷練等情
    （見本院卷第44、45頁），可知被告具有一定教育程度與社
    會經驗，對於上開異常之處，豈有可能置若罔聞而毫不起疑
    ，當已足認被告對於「茹茹」、「ooo168168ooo小憲」、「
    小陳老闆」可能屬於不法集團，其所從事工作亦可能非屬合
    法工作等情，皆已產生認知；再參被告供稱：如果包裹內裝
    的是存摺或是提款卡，伊就會懷疑是詐騙，因為新聞都有報
    導等語（見本院卷第47頁），可知被告對於詐欺集團會騙取
    具有一定屬人性之存摺或是提款卡乙情有所認識，則被告對
    於屬人性更強甚至限名義人個人專屬使用之護照，更應會認
    知護照亦可能遭詐欺集團覬覦而成為詐欺標的之一，尤其相
    較於金融帳戶存摺、提款卡，護照於地下非法市場更具有經
    濟價值，自堪認被告亦已預見「茹茹」、「ooo168168ooo小
    憲」、「小陳老闆」可能即為詐欺集團成員，所領取之護照
    ，則可能為「小陳老闆」等人詐欺他人所得之物。
　⒎按行為人對於構成犯罪之事實，明知並有意使其發生者，為
    故意；行為人對於構成犯罪之事實，預見其發生而其發生並
    不違背其本意者，以故意論，刑法第13條第1項、第2項分別
    定有明文。是故意之成立，不以對於構成犯罪之事實，明知
    並有意使其發生為必要，僅需對於構成犯罪之事實、結果，
    預見其發生，而其發生並不違背其本意即為已足，此即實務
    及學理上所稱之「不確定故意」、「間接故意」。申言之，
    倘行為人認識或預見其行為會導致某構成要件實現（結果發
    生），縱其並非積極欲求該構成要件實現（結果發生），惟
    為達到某種目的而仍容任該結果發生，亦屬法律意義上之容
    任或接受結果發生之「不確定故意」、「間接故意」。查被
    告既已預見「茹茹」、「ooo168168ooo小憲」、「小陳老闆
    」可能為詐欺集團成員，所領取之護照則可能為他人受騙所
    交付之財物，猶仍依「小陳老闆」之指示領取證人辛○○等6
    人所寄送之護照，佐以被告自108年12月中旬受僱後至為警
    於109年1月5日查獲止，至少已工作5天以上，卻不僅不知「
    茹茹」、「ooo168168ooo小憲」、「小陳老闆」之真實身分
    （見本院易字卷第45、46頁），對於所任職公司行號的名稱
    也不知情，甚連公司營運地點也毫無所悉（見本院卷第45、
    46頁），更稱：伊對於公司是否合法沒有什麼信任基礎，伊
    當下就是打工，沒有想那麼多等語（見本院卷第47頁），可
    見被告對於其從事之工作是否合法毫不在意，是雖無積極證
    據證明被告有意使詐欺取財之結果發生，但已足認被告抱持
    著其所從事之工作縱使可能違法，且可能就是領取詐欺所得
    之工作內容，但為獲取高額報酬猶仍投入其中，而容任詐欺
    取財之結果發生之主觀心態，則被告具有三人以上共同詐欺
    取財之不確定故意，當可認定，被告具有三人以上共同詐欺
    取財之犯行，亦屬無疑。
　⒏至起訴書雖認被告係以直接故意參與本案詐欺，然就被告明
    知所為係從事詐欺活動且有意為之乙節，卻未為足夠之舉證
    ，自無從遽認被告具有三人以上共同詐欺取財之直接故意，
    附此敘明。
　㈣被告具有參與犯罪組織之犯行：
　⒈按組織犯罪防制條例於107年1月3日修正公布，其中第2條規
    定「本條例所稱犯罪組織，指3人以上，以實施強暴、脅迫
    、詐術、恐嚇為手段或最重本刑逾5年有期徒刑之刑之罪，
    所組成具有持續性或牟利性之有結構性組織。前項有結構性
    組織，指非為立即實施犯罪而隨意組成，不以具有名稱、規
    約、儀式、固定處所、成員持續參與或分工明確為必要。」
    。
　⒉經查，依被告前揭供述，可知「茹茹」、「ooo168168ooo小
    憲」、「小陳老闆」所屬集團，係由「茹茹」、「ooo16816
    8ooo小憲」於網路上刊登徵求領取、寄送包裹之人，再由其
    他人化名「借錢-金融借貸」、「便宜貸$想借錢找$阿順」
    、「金錢借貸」、「徵各縣市外...兼職工作人員」對被害
    人施以詐術，繼由「小陳老闆」指示被告領取被害人所寄送
    含有護照之包裹，再轉寄至大陸地區，可知該集團組織縝密
    ，分工精細，自須投入相當之成本、時間，顯非為立即實施
    犯罪隨意組成者，而係有結構性之組織，堪認本案詐欺集團
    應係以實施詐術為手段，具有持續性、牟利性之結構性組織
    ，核與上開所定犯罪組織之定義相符。
　⒊而被告既已預見「茹茹」、「ooo168168ooo小憲」、「小陳
    老闆」可能為詐欺集團成員，猶依指示領取、寄送包裹，且
    自108年12月底某日受僱後，即工作至109年1月5日遭查獲止
    ，可見被告有加入並持續參與其中之意思，是雖無從認被告
    必然有參與犯罪組織之直接故意，但也可認定其對於縱使參
    與本案詐欺集團活動，亦不違反其本意，而具有參與犯罪組
    織之不確定故意，則被告行為構成參與犯罪組織罪，亦屬明
    確。
　㈤被告與辯護人其餘辯詞不可採之說明：
　⒈被告與其辯護人雖以前揭情詞辯稱被告只是一般求職，無法
    認知「小陳老闆」等人為詐欺集團成員，並無參與犯罪組織
    、詐欺之犯意云云，然被告所謂工作有前述諸多異常之處，
    以被告並非長久隔離社會而係具有一定智識程度與社會經驗
    ，難認被告對此能一概推諉不知而無法預見「小陳老闆」等
    人涉及不法，是上開辯詞，難以憑採。
　⒉辯護人再為被告辯稱：騙取護照為108年中旬以後新興之犯罪
    型態，我國社會確實存在以護照質押借款之習慣，故被告無
    法預見所從事工作涉及詐欺云云。惟查，姑且不論以護照作
    為債權擔保本已違反護照條例而屬非法，而我國民間雖有以
    護照、身分證等身分證件作為債權抵押之借款模式，然本案
    被告領取他人護照包裹後，係要再將該等護照寄往大陸地區
    ，而此類身分證、護照等證件具有一身專屬性，且容易遭他
    人冒用、變造，故通常借款之人若有餘力應會希望能夠隨時
    清償債務以取回該證件，然「小陳老闆」卻指示被告將前開
    證件寄至大陸地區，若借款人提前清償債務，「小陳老闆」
    所屬集團又如何迅速返還該等證件，此已與上開民間借款模
    式不符，被告對此固稱：對方有說因為金主在大陸地區，所
    以要將護照寄到大陸地區云云，惟寄送護照之借款人既係在
    臺借貸，可知「小陳老闆」所屬集團在臺有人可以交付借款
    予借款人，另「小陳老闆」所屬集團亦有人在臺發放薪酬予
    被告，已如前述，表示在臺必然存有金主信任得以管理資金
    並可為交付借款、發放酬勞之人，大可由該人保管借款人抵
    押之護照即可，又何必支付高薪聘僱被告而以迂迴方式令被
    告領取護照包裹再特別將之寄往大陸地區，此明顯悖於事理
    。從而，自「小陳老闆」指示被告領取他人護照後又特地將
    該等護照寄往大陸地區乙情以觀，不僅與我國以個人證件質
    押借款之運作型態不符，又有上揭有違事理之處，被告豈會
    毫無警覺，而全無「小陳老闆」所屬集團可能根本無意返還
    借款人所交付護照、實係要詐取護照之想法，是辯護人上開
    辯詞，並非可採。
　㈥綜上所述，本案事證明確，被告犯行堪予認定，應依法論科
    。
二、論罪科刑：
  ㈠罪名：
　⒈按刑罰責任之評價與法益之維護息息相關，對同一法益侵害
    為雙重評價，是過度評價；對法益之侵害未予評價，則為評
    價不足，均為法之所禁。又加重詐欺罪，係侵害個人財產法
    益之犯罪，其罪數之計算，核與參與犯罪組織罪之侵害社會
    法益有所不同，審酌現今詐欺集團之成員皆係為欺罔他人，
    騙取財物，方參與以詐術為目的之犯罪組織。倘若行為人於
    參與詐欺犯罪組織之行為繼續中，先後多次為加重詐欺之行
    為，因參與犯罪組織罪為繼續犯，犯罪一直繼續進行，直至
    犯罪組織解散，或其脫離犯罪組織時，其犯行始行終結。故
    該參與犯罪組織與其後之多次加重詐欺之行為皆有所重合，
    然因行為人僅為一參與犯罪組織行為，侵害一社會法益，屬
    單純一罪，應僅就「該案中」與參與犯罪組織罪時間較為密
    切之首次加重詐欺犯行論以參與犯罪組織罪及加重詐欺罪之
    想像競合犯，而其他之加重詐欺犯行，祗需單獨論罪科刑即
    可，無需再另論以參與犯罪組織罪，以避免重複評價。是如
    行為人於參與同一詐欺集團之多次加重詐欺行為，因部分犯
    行發覺在後或偵查階段之先後不同，肇致起訴後分由不同之
    法官審理，為裨益法院審理範圍明確、便於事實認定，即應
    以數案中「最先繫屬於法院之案件」為準，以「該案件」中
    之「首次」加重詐欺犯行與參與犯罪組織罪論以想像競合。
    縱該首次犯行非屬事實上之首次，亦因參與犯罪組織之繼續
    行為，已為該案中之首次犯行所包攝，該參與犯罪組織行為
    之評價已獲滿足，自不再重複於他次詐欺犯行中再次論罪，
    俾免於過度評價及悖於一事不再理原則。至於「另案」起訴
    之他次加重詐欺犯行，縱屬事實上之首次犯行，仍需單獨論
    以加重詐欺罪，以彰顯刑法對不同被害人財產保護之完整性
    ，避免評價不足（最高法院109 年度台上字第3945號判決意
    旨參照）。
 ⒉是核被告就附表一編號1所示領取告訴人辛○○所寄送護照包裹
   部分所為，係犯組織犯罪防制條例第3條第1項後段之參與犯
   罪組織罪、刑法第339條之4第1項第2款之三人以上共同詐欺
   取財罪；就附表一編號2至6所示領取告訴人甲○○、己○○、戊○○、丁○○、乙○○所寄送護照包裹部分所為，則均係犯刑法第33
   9條之4第1項第2款之三人以上共同詐欺取財罪。 
  ⒊公訴意旨就被告附表一編號1犯行部分，漏未論及參與犯罪組
    織罪，固有未洽，惟此部分犯行與起訴書所記載之加重詐欺
    犯行部分，具有想像競合之裁判上一罪關係（參後述），為
    起訴效力所及，本院自得審究，復經本院於審理中告知被告
    此部分罪名，亦無礙被告防禦權之行使，併予說明。
　㈡共犯關係：
　⒈按共同正犯之成立，只須具有犯意之聯絡與行為之分擔，既
    不問犯罪動機起於何人，亦不必每一階段犯行，均經參與，
    且意思之聯絡不限於事前有協議，即僅於行為當時有共同犯
    意之聯絡者，亦屬之，其表示之方法，亦不以明示通謀為必
    要，即相互間有默示之合致，亦無不可。而共同實行犯罪行
    為之人，在合同意思範圍以內，各自分擔犯罪行為之一部，
    相互利用他人之行為，以達其犯罪目的者，即應對全部所發
    生之結果，共同負責，是共同正犯在犯意聯絡範圍內之行為
    ，應同負全部責任。且共同正犯之意思聯絡，原不以數人間
    直接發生者為限，即有間接之聯絡者，亦包括在內。縱共同
    正犯彼此間無直接之聯絡，或相不認識，甚而從未見面，亦
    無礙於其為共同正犯之成立（最高法院111年度台上字第180
    號判決意旨參照)。又共同正犯之意思聯絡，不以彼此間犯
    罪故意之態樣相同為必要，除犯罪構成事實以「明知」為要
    件，行為人須具有直接故意外，共同正犯對於構成犯罪事實
    既已「明知」或「預見」，其認識完全無缺，進而基此共同
    之認識「使其發生」或「容認其發生（不違背其本意）」，
    彼此間在意思上自得合而為一，形成犯罪意思之聯絡，是行
    為人分別基於直接故意與間接故意實行犯罪行為，仍可成立
    共同正犯（最高法院101年度第11次刑事庭會議決議、107年
    度台上字第3209號判決意旨參照）。
　⒉被告既對於參與本案詐欺集團而遂行本案加重詐欺犯行具有
    不確定故意，堪認其對「茹茹」、「ooo168168ooo小憲」、
    「小陳老闆」或「借錢-金融借貸」、「便宜貸$想借錢找$
    阿順」、「金錢借貸」、「徵各縣市外...兼職工作人員」
    等其他集團成員彼此間極可能係透過分工合作、互相支援以
    完成本案犯罪行為一節當亦有所預見，則其主觀上以自己共
    同犯罪之意思，客觀上亦有領取、寄送包裹等行為分擔，而
    與其他成員相互支援及分工合作，以達上揭犯罪之目的，自
    應就所參與犯罪之全部犯罪結果共同負責，應論以共同正犯
    。至被告縱使未與本案詐欺集團其他成員見面或直接聯繫，
    亦未明確知悉集團內其他成員身分及所在，彼此互不認識，
    亦不過係詐欺集團細密分工模式下之當然結果，無礙被告仍
    屬共同正犯之認定。
　㈢罪數：
　⒈按刑法上一行為而觸犯數罪名之想像競合犯存在之目的，在
    於避免對於同一不法要素予以過度評價。自然意義之數行為
    ，得否評價為法律概念之一行為，應就客觀構成要件行為之
    重合情形、主觀意思活動之內容、所侵害之法益與行為間之
    關連性等要素，視個案情節依社會通念加以判斷。刑法刪除
    牽連犯之規定後，原認屬方法目的或原因結果，得評價為牽
    連犯之二犯罪行為間，如具有局部之同一性，或其行為著手
    實行階段可認為同一者，得認與一行為觸犯數罪名之要件相
    侔，依想像競合犯論擬（最高法院107年度台上字第1066號
    判決意旨參照）。查被告參與本案詐欺集團，後依指示領取
    裝有辛○○寄送護照之包裹，所為參與犯罪組織罪、三人以上
    共同詐欺取財罪間之目的、手段有局部同一性，是被告就此
    部分係以一行為同時觸犯上開二罪，應依刑法第55條規定，
    從一重之三人以上共同詐欺取財罪處斷。
　⒉被告如附表一各編號所示共6次領取告訴人辛○○等6人所寄送
    護照包裹之行為，係於不同之時間、地點為之，足認被告之
    犯意各別，行為互殊，應予分論併罰。
  ㈣爰以行為人之責任為基礎，審酌被告正值青壯，有相當能力
    循正軌賺取金錢，竟貪圖不法報酬，基於不確定故意參與本
    案詐欺集團，並依集團成員指示領取他人遭詐欺後所寄送之
    護照包裹，導致告訴人辛○○等6人財產受損，所為實屬不該
    ，應予非難；再考量被告犯後未能坦承犯罪，亦未以積極之
    作為與告訴人等達成和解之犯後態度；兼衡被告於本案之角
    色與分工、被害人數、所詐得財物之價值、被告過往素行暨
    其智識程度與生活狀況等一切情狀，分別量處如主文所示之
    刑；復依罪責相當原則，就被告所犯6次三人以上共同詐欺
    取財罪，審酌被害人雖不同，但犯罪類型、情節、手段均相
    同，行為時間亦相近，此部分責任非難重複之重複程度較高
    ，兼衡所犯各罪所反映被告之人格特性、對被告施以矯正之
    必要性、刑事政策、犯罪預防等因素，而為整體非難評價，
    就被告所犯各罪，定其應執行之刑如主文所示。
三、沒收：
  ㈠按供犯罪所用、犯罪預備之物或犯罪所生之物，屬於犯罪行
    為人者，得沒收之，刑法第38條第2項前段定有明文。查扣
    案如附表二編號5所示之手機1支，為被告所有並曾用以與「
    小陳老闆」聯絡本案收取護照包裹事宜等情，為被告供承在
    卷（見偵卷第113、115頁、本院卷第100頁），並有被告手
    機照片截圖可佐（見偵卷第103頁），爰依刑法第38條第2項
    前段規定宣告沒收。
  ㈡扣案如附表二編號1、6、7、8、10、11所示護照6本，係本案
    詐欺集團自告訴人辛○○等6人所詐得之物，核屬被告本案犯
    罪所得，惟審酌前開護照單獨存在不具刑法上之非難性，且
    具有專屬性，限告訴人辛○○等6人專用，並可由告訴人等辦
    理掛失、補發而使原護照失其效用，倘予沒收、追徵，除另
    使刑事執行程序開啟之外，對於被告犯罪行為之不法、罪責
    評價並無影響，對於沒收制度所欲達成或附隨之社會防衛亦
    無任何助益，欠缺刑法上重要性，是本院認無沒收或追徵之
    必要，爰依刑法第38條之2第2項之規定，不予宣告沒收或追
    徵。
　㈢扣案如附表二編號2所示之預辦入境登記通知書及附表二編號
    3、4所示之物，係告訴人乙○○寄送裝有其護照包裹所用及所
    含之物；而扣案如附表二編號13所示之物，亦係其餘告訴人
    寄送裝有護照包裹所用之物，前開物品縱亦屬本案犯罪所得
    ，然審酌前開物品均非違禁物，價值亦屬輕微，故依刑法第
    38條之2第2項之規定，均不予宣告沒收或追徵。
　㈣至扣案如附表二編號9、12所示之物，無事證顯示與被告本案
    犯罪有所關連，爰無從宣告沒收；另被告領取再轉寄本案護
    照包裹本可獲得報酬，惟被告尚未將前開護照寄至大陸地區
    即遭及時查獲，是被告並未完成原定工作，而被告也供稱尚
    未取得領取本案包裹之報酬（見本院卷103、104頁），是依
    現有卷內證據資料，尚無從認被告已實際取得酬勞或其他犯
    罪所得，自無從宣告沒收。 
四、不另為無罪諭知部分：
　　至公訴意旨雖認被告本案所為亦違反護照條例而構成護照條
    例第32條之非法扣留他人護照以作為債權擔保罪嫌等語。然
    查，告訴人辛○○等6人均係出於辦理貸款或委託訂購機票之
    目的，而依本案詐欺集團之指示將其等護照寄送至指定超商
    等情，業經證人辛○○等6人於警詢時證述明確，尚難遽認本
    案詐欺集團成員有何非法扣留他人護照之情，又本案詐欺集
    團並無以證人辛○○等6人寄送之護照作為債權擔保之真意，
    實則係要詐取證人辛○○等6人之護照等情，業如前述，則被
    告與「小陳老闆」與所屬詐欺集團成員自無非法扣留他人護
    照以作為債權擔保罪之犯意聯絡可言，亦無從以護照條例第
    32條之非法扣留他人護照以作為債權擔保罪相繩被告，此部
    分本應為無罪之諭知，惟因與前揭本院認定有罪之部分，具
    有想像競合之裁判上一罪關係，爰不另為無罪諭知。
據上論斷，應依刑事訴訟法第299條第1項前段，組織犯罪防制條
例第3條第1項後段，刑法第11條、第28條、第339條之4第1項第2
款、第55條、第51條第5款、第38條第2項前段，刑法施行法第1
條之1第1項，判決如主文。
本案經檢察官庚○○提起公訴，檢察官高玉奇到庭執行職務。
中　　華　　民　　國　　111 　年　　5 　　月　　20　　日
                  刑事第十三庭　審判長法　官　潘怡華
                                      法  官  王兆琳
                                      法  官  郭鍵融  
以上正本證明與原本無異。
如不服本判決應於收受判決後20日內向本院提出上訴書狀，並應
敘述具體理由。其未敘述上訴理由者，應於上訴期間屆滿後20日
內向本院補提理由書(均須按他造當事人之人數附繕本)「切勿逕
送上級法院」。 
　　　　　　　　　　　　　　　        書記官　 楊育燕
中　　華　　民　　國　　111 　年　　5 　　月　　23　　日
附錄論罪科刑法條：
中華民國刑法第339條之4第1項：
犯第339條詐欺罪而有下列情形之一者，處1年以上7年以下有期
徒刑，得併科1百萬元以下罰金：
一、冒用政府機關或公務員名義犯之。
二、三人以上共同犯之。
三、以廣播電視、電子通訊、網際網路或其他媒體等傳播工具，
    對公眾散布而犯之。
組織犯罪防制條例第3條第1項：
發起、主持、操縱或指揮犯罪組織者，處3年以上10年以下有期
徒刑，得併科新臺幣1億元以下罰金；參與者，處6月以上5年以
下有期徒刑，得併科新臺幣1千萬元以下罰金。但參與情節輕微
者，得減輕或免除其刑。

附表一：
編號 原起訴書附表編號 告訴人 詐欺經過 領取護照包裹時間 領取護照包裹地點 證據與出處 1 2 辛○○ 本案詐欺集團成員於109年1月1日晚間8時5分前某時，在網路上刊登貸款廣告訊息，辛○○閱覽後即依該廣告資訊與對方取得連繫，本案詐欺集團成員遂以Line暱稱「借錢-金融借貸」向辛○○謊稱：需提供個人之中華民國護照，作為借貸抵押云云，致辛○○陷於錯誤，誤信對方為貸款業者而有貸款真意，遂依指示於109年1月1日晚間8時5分許，將其名下之護照寄至對方指定之右揭超商。 109年1月3日下午4時45分許 桃園市○○區○○路0000號、1092-1號、1096號1樓統一超商榮福門市 ⒈丙○○涉嫌違反護照條例案護照一覽表（見偵卷第13、167頁） ⒉辛○○之護照翻拍照片（見偵卷第35頁、第205頁）。 ⒊桃園市政府警察局平鎮分局扣押筆錄、扣押物品目錄表（見偵卷第69至73頁）。 ⒋桃園市政府警察局平鎮分局丙○○涉嫌護照條例案現場查獲照片、現場照片（見偵卷第77至85頁、第87至89頁）。 ⒌7-11超商貨態查詢系統（見偵卷第95頁）。 ⒍交貨便查詢結果（見偵卷第173頁、第223頁）。 ⒎辛○○提供之Line對話紀錄（見偵卷第209至222頁）。  2 4 甲○○ 本案詐欺集團成員於109年1月2日晚間8時26分前某時，在網路上刊登貸款廣告訊息，甲○○閱覽後即依該廣告資訊與對方取得連繫，本案詐欺集團成員遂以Line暱稱「便宜貸$想借錢找$阿順」向甲○○謊稱：若無法提供抵押，則需提供個人之中華民國護照，方得借款云云，致甲○○陷於錯誤，誤信對方為貸款業者而有貸款真意，遂依指示於109年1月2日晚間8時26分許，將其名下之護照寄至對方指定之右揭超商。 109年1月4日下午6時40分許 桃園市○○區○○○街000號統一超商成章門市 ⒈丙○○涉嫌違反護照條例案護照一覽表（見偵卷第13、167頁） ⒉甲○○之護照翻拍照片（見偵卷第43頁、第239頁）。 ⒊桃園市政府警察局平鎮分局扣押筆錄、扣押物品目錄表（見偵卷第69至73頁）。 ⒋桃園市政府警察局平鎮分局丙○○涉嫌護照條例案現場查獲照片、現場照片（見偵卷第77至85頁、第87至89頁）。 ⒌7-11超商貨態查詢系統（見偵卷第99頁）。 ⒍甲○○提供之Line對話紀錄（見偵卷第245至265頁）。 3 3 己○○ 本案詐欺集團成員於109年1月2日晚間8時19分前某時，在網路上刊登貸款廣告訊息，己○○閱覽後即依該廣告資訊與對方取得連繫，本案詐欺集團成員遂以Line暱稱「金錢借貸」向己○○謊稱：須提供個人之中華民國護照始能辦理後續貸款云云，致己○○陷於錯誤，誤信對方為貸款業者而有貸款真意，遂依指示於109年1月2日晚間8時19分許，將其名下之護照寄至對方指定之右揭超商。 109年1月5日下午2時43分許 桃園市○○區○○路○段000號統一超商新中華門市 ⒈丙○○涉嫌違反護照條例案護照一覽表（見偵卷第13、167頁） ⒉己○○之護照翻拍照片（見偵卷第39頁、第235頁）。 ⒊桃園市政府警察局平鎮分局扣押筆錄、扣押物品目錄表（見偵卷第69至73頁）。 ⒋桃園市政府警察局平鎮分局丙○○涉嫌護照條例案現場查獲照片、現場照片（見偵卷第77至85頁、第87至89頁）。 ⒌7-11超商貨態查詢系統（見偵卷第97頁）。 ⒍己○○提供之Line帳號資訊（見偵卷第231頁）。 4 5 戊○○ 本案詐欺集團成員於109年1月3日下午6時50分前某時，在網路上刊登貸款廣告訊息，戊○○閱覽後即依該廣告資訊與對方取得連繫，本案詐欺集團成員遂以Line暱稱「金錢借貸」向戊○○謊稱：須提供個人之中華民國護照作為證明始能辦理後續貸款云云，致戊○○陷於錯誤，誤信對方為貸款業者而有貸款真意，遂依指示於109年1月3日下午6時50分許，將其名下之護照寄至對方指定之右揭超商。 109年1月5日下午3時3分許 桃園市○○區○○路○段000號、236號統一超商豐亞門市 ⒈丙○○涉嫌違反護照條例案護照一覽表（見偵卷第13、167頁） ⒉戊○○之護照翻拍照片（見偵卷第51頁、第273頁）。 ⒊桃園市政府警察局平鎮分局扣押筆錄、扣押物品目錄表（見偵卷第69至73頁）。 ⒋桃園市政府警察局平鎮分局丙○○涉嫌護照條例案現場查獲照片、現場照片（見偵卷第77至85頁、第87至89頁）。 ⒌7-11超商貨態查詢系統（見偵卷第101頁）。 ⒍戊○○提供之Line對話紀錄（見偵卷第277至287頁）。 5 6 丁○○ 本案詐欺集團成員於108年12月底，在網路上刊登徵求在澳門工作之廣告，丁○○閱覽後即依該廣告資訊與對方取得連繫，本案詐欺集團成員遂以Line暱稱「徵各縣市外...兼職工作人員」向丁○○謊稱：須提供個人之中華民國護照以代訂前往澳門之機票云云，致丁○○陷於錯誤，誤信對方為確係徵人前往澳門工作，遂依指示於108年12月底某時許，將其名下之護照寄至對方指定之右揭超商。 109年1月5日下午3時21分許 桃園市○○區○○○路○段00號1樓統一超商聖央門市 ⒈丙○○涉嫌違反護照條例案護照一覽表（見偵卷第13、167頁） ⒉丁○○之護照翻拍照片（見偵卷第55頁、第295頁）。 ⒊桃園市政府警察局平鎮分局扣押筆錄、扣押物品目錄表（見偵卷第69至73頁）。 ⒋桃園市政府警察局平鎮分局丙○○涉嫌護照條例案現場查獲照片、現場照片（見偵卷第77至85頁、第87至89頁）。。 ⒌丁○○提供之Line對話紀錄（見偵卷第299至300頁）。 ⒍交貨便寄件單翻拍照片（見偵卷第303頁）。 6 1 乙○○ 本案詐欺集團成員於109年1月2日下午4時43分前某時，在網路上刊登貸款廣告訊息，乙○○閱覽後即依該廣告資訊與對方取得連繫，本案詐欺集團成員遂以Line暱稱「借錢-金融借貸」向乙○○謊稱：若欲借款需提供個人之中華民國護照，待債務償還後即會返還云云，致乙○○陷於錯誤，誤信對方為貸款業者而有貸款真意，遂依指示於109年1月2日下午4時43分許，將其名下之護照寄至對方指定之右揭超商。 109年1月5日下午5時15分許 桃園市○○區○○路○段000○000○000號1樓統一超商湯華門市 ⒈丙○○涉嫌違反護照條例案護照一覽表（見偵卷第13、167頁） ⒉乙○○之護照翻拍照片（見偵卷第31頁、第197頁）。 ⒊桃園市政府警察局平鎮分局扣押筆錄、扣押物品目錄表（見偵卷第61至65頁）。 ⒋桃園市政府警察局平鎮分局丙○○涉嫌護照條例案現場查獲照片、現場照片（見偵卷第77至85頁、第87至89頁）。 ⒌台灣居民預辦登記入境通知書（見偵卷第91頁） ⒍7-11超商貨態查詢系統（見偵卷第93頁）。 ⒎丙○○手機照片截圖（見偵卷第103、105頁） ⒏乙○○提供之Line帳號資訊（見偵卷第201頁）。 
附表二：（扣案物）
編號 品名與數量 1 乙○○之中華民國護照1本 2 乙○○簽立之臺灣居民預辦入境登記通知書1張 3 裝有乙○○中華民國護照之黑色紙盒1組（上標示THEODORA'S字樣） 4 宅配包裝袋1個（上標示湯華） 5 黑色IPHONE X手機1支（含SIMS卡1張）  6 辛○○之中華民國護照1本 7 己○○之中華民國護照1本 8 甲○○之中華民國護照1本 9 林柏勳之中華民國護照1本 10 戊○○之中華民國護照1本 11 丁○○之中華民國護照1本 12 李秉翰之中華民國護照1本 13 宅配包裝袋1個（上標示新中華字樣）